【裁判字號】    98,上訴,1644
【裁判日期】    980616
【裁判案由】    強盜
【裁判全文】
臺灣高等法院刑事判決                98年度上訴字第1644號
上  訴  人
即  被  告  乙○○
選任辯護人  蔡文玲律師
上列上訴人因強盜案件，不服臺灣板橋地方法院97年度訴字第
3313號，中華民國98年3月26日第一審判決（起訴案號：臺灣板
橋地方法院檢察署97年度偵字第6414號），提起上訴，本院判決
如下：
    主  文
原判決撤銷。
乙○○意圖為自己不法之所有，而搶奪他人之動產，處有期徒刑
捌月。
    事  實
一、乙○○於民國97年2月13日晚上10時許，在臺北縣中和市民
    樂公園後方一處賭場，因見甲○○資力雄厚，當場貸予賭場
    主人現金新臺幣（下同）10萬元，而在場賭客賭完離開時，
    向甲○○借錢之賭場主人亦返還前開所借之10萬元予甲○○
    ，甲○○旋即離開賭場。乙○○竟萌生意圖為自己不法所有
    之犯意，於97年2月14日凌晨2時許，在甲○○位於臺北縣中
    和市○○路○段475之2號住處1樓前埋伏，當甲○○返抵上址
    1樓前拿鑰匙開啟鐵門時，乙○○即從左方迅速衝向甲○○
    ，並以雙手大力拉扯勾在甲○○左手臂的咖啡色手提包（內
    有現金137710元、身分證、國泰世華銀行提款卡1張、黑色
    皮夾1只、鑰匙1串等物），甲○○不甘受損即與乙○○拉扯
    並大喊搶劫，因乙○○拉扯皮包之力量太大，甲○○為護住
    皮包遂抱住乙○○大腿，乙○○為掙脫即以腳踹甲○○身體
    1 下，致甲○○左肩跌撞到地上受有左肩拉傷之傷害（傷害
    部分未據告訴），該皮包把手因而斷裂，致皮包內之現金10
    萬元鈔票散落於地，甲○○旋即撿拾散落地上的鈔票，乙○
    ○搶奪甲○○皮包得手後立即逃逸，適有多名路人經過聽到
    甲○○高喊搶劫之聲音而欲合力圍捕正在逃逸之乙○○，乙
    ○○驚慌下即在距離其搶奪甲○○處約10幾公尺處，將皮包
    丟在地上後繼續逃逸，然仍被路人合力制服，並報警將乙○
    ○逮捕，且當場在乙○○搶奪現場附近起出其搶奪取得之咖
    啡色手提包1個、零錢包1個、甲○○之身分證1張、國泰世
    華銀行提款卡1張、黑色皮夾1只、現金千元鈔137000元、50
    0元鈔1張、硬幣210元與鑰匙1串等物。
二、案經甲○○告訴臺北縣政府警察局中和分局報告臺灣板橋地
    方法院檢察署檢察官偵查起訴。
    理    由
壹、程序方面：
一、證人即告訴人甲○○在警詢中明確陳稱：伊回到住處樓下，
    被告忽然由左方迅速跑向伊，並以雙手搶奪伊背於左手臂的
    咖啡色皮包，伊發現後立即與被告發生拉扯並大喊搶劫，因
    被告力量太大所以伊當時只好抱住被告的大腿，此時被告用
    腳踹伊，並把伊踹倒在地受傷等語（偵卷第18頁），並提出
    診斷證明書為據（見偵查卷第34頁），核與被告於警詢及97
    年2月14日偵查中內勤檢察官訊問時供稱：伊躲在甲○○住
    處樓下等她回來，見她只有一人騎機車回來就行搶，伊躲在
    旁邊從甲○○的左邊搶她的皮包，伊搶到手後就跑掉等語大
    致相符（見偵查卷第5至7頁、第52頁）。然被告嗣於97年3
    月17日偵查中檢察官第2次訊問時則改稱：因甲○○欠伊3萬
    元，伊向甲○○討錢，甲○○只願意先給付利息3000元，伊
    不同意，伊就拉甲○○的皮包一下，皮包就掉下來，之後甲
    ○○就喊搶劫等語（偵卷第66頁）；而證人甲○○於2日後
    之97年3月19日在檢察官偵訊時，亦改口附和被告上揭更異
    說詞，證稱：伊在賭場向被告借3萬元，伊回家在住處樓下
    開門時，被告就跑過來要伊還錢，伊說先還利息3000元，被
    告說不要，被告就把伊皮包輕輕拉一下，皮包掉在地上，且
    被告僅有輕輕踹一腳，但是沒有踹到伊，伊會受傷是因被告
    拉伊手臂或伊手臂之前就有舊傷等語（偵卷第73頁、第74頁
    第1至22行）；證人甲○○於原審亦證稱：伊於案發前3個月
    左右在上址臺北縣中和市○○路○段475之2號住處向被告借
    得3萬元，伊於97年2月14日凌晨2時許，回家在住處樓下開
    門時，被告就跑過來要伊還錢，伊說先還利息3000元，被告
    說不要，被告就把伊皮包拉一下，皮包掉在地上，被告有用
    腳踢伊，致伊左肩膀撞到地上，伊其左肩膀會受傷應該是之
    前96年6月左右騎機車受傷，可能是被告拉伊皮包，使伊左
    手舊傷因此更嚴重等語（原審卷第94至97頁）。證人甲○○
    在偵、審中之證述明顯與其在警詢中之證述不符，細繹其在
    偵、審中之證詞顯然係附和被告在檢察官第2次訊問時供述
    之內容，蓋被告與證人甲○○於警詢從未提到甲○○有欠被
    告金錢，亦未提及被告因此向甲○○索討欠款之事，足見被
    告在被內勤檢察官訊問後，與證人甲○○就某些案情有所討
    論，其2人始會翻異之其等在警詢中之供述，而做出迴護被
    告之相同供證，應可認定。故證人甲○○於案發當日在警詢
    中就被告行搶過程既已具體、詳細陳述，且證人甲○○當時
    記憶清晰，並較不易匿飾及衡量其與被告間之利害關係，亦
    與被告警詢、偵查初訊之陳述相符，相較其嗣否認被告搶奪
    其皮包之證詞，企圖為被告卸責，應認證人甲○○於警詢所
    述具有較可信之特別情況，且為證明被告犯罪事實存否所必
    要，依刑事訴訟法第159條之2規定確有證據能力。
二、證人甲○○於偵訊之證述，被告及辯護人均於本院準備程序
    時明示同意作為證據（本院卷第32頁反面），其等均未於言
    詞辯論終結前聲明異議，依刑事訴訟法第159條之5第2項、
    第1項規定，視為同意作為證據，本院並審酌證人甲○○於
    偵訊之證詞業經具結，合於法定要件，且該筆錄作成之情況
    ，並無顯不可信之情況，係屬適當，應認有證據能力。
三、本院下列所引用卷內之文書證據、物證之證據能力部分，並
    無證據證明係公務員違背法定程序所取得，且檢察官、被告
    及辯護人於本院亦均未主張排除下列文書證據、物證之證據
    能力，且迄本院言詞辯論終結前均未表示異議，本院審酌前
    揭文書證據、物證並非公務員違背法定程序所取得，亦無顯
    有不可信之情況，依刑事訴訟法第158條之4反面解釋及第15
    9條之4之規定，應認均有證據能力。
貳、實體部分：
一、訊據上訴人即被告乙○○固坦承於上開時地未經甲○○同意
    ，即以手拉甲○○皮包，甲○○高呼搶劫，其就逃跑，後來
    被人制服等情，惟矢口否認有搶奪犯行，辯稱：當時伊要求
    甲○○清償積欠伊的借款3萬元，她說只能先還伊利息3千元
    ，伊不同意，因為她之前有說當天要給伊3萬元，她說她沒
    有錢，但是伊知道她有贏錢（所謂贏錢是指賭博的錢），伊
    就跟甲○○口頭討錢，她還是不給，伊就把她皮包拉過來看
    時，甲○○就喊搶劫，伊嚇了一跳就跑掉了，後來就被警察
    及路邊的人抓住云云。惟查：
  (一)上揭犯罪事實，業經被告在警詢、97年2月14日內勤檢察官
    偵訊、97年2月14日原審法院就檢察官聲請羈押訊問時均坦
    承不諱，被告坦承有搶奪甲○○皮包之事實（偵卷第5至7頁
    、第52頁、聲羈卷第3頁），核與證人甲○○於警詢中證述
    ：伊回到住處樓下，被告忽然由左方迅速跑向伊，並以雙手
    搶奪伊揹於左手臂的咖啡色皮包，伊發現後立即與被告發生
    拉扯並大喊搶劫，因被告力量太大，所以伊當時只好抱住被
    告大腿，被告就用腳踹伊，並把伊踹倒在地受傷等語（偵卷
    第18頁），並提出誠泰醫院97年2月14日所出具之診斷證明
    書為據（偵卷第34頁）。而觀諸卷附上開診斷證明書之記載
    ，甲○○係於被搶奪之同日即97年2月14日應診，而其所受
    之傷係左肩拉傷疼痛壓痛之傷害，足徵證人甲○○前開於警
    詢之證詞，信而有徵，堪予採信。此外，被告為警制服後，
    警方當場在被告搶奪現場附近起出其搶取之咖啡色手提包1
    個、零錢包1個、甲○○之身分證1張、國泰世華銀行提款卡
    1張、黑色皮夾1只、現金千元鈔137000元、500元鈔1張、硬
    幣210元與鑰匙1串等物，並有上開財物之照片在卷足憑（偵
    卷第40至43頁），而甲○○已自警方處領回前開被強盜之物
    品一節，亦有贓物認領保管單1紙附卷可稽（偵卷第33頁）
    。故被告搶奪之犯行堪以認定。
  (二)被告雖以其當時係向甲○○索討欠款等詞置辯，然被告於警
    詢中、97年2月14日內勤檢察官偵訊時、97年2月14日原審法
    院羈押庭訊問時，從未提及甲○○欠其3萬元，亦未提及其
    當時向甲○○索討欠款，甲○○只願先給付利息3千元之事
    。苟真有如被告所辯般之其向甲○○索討欠款之有利之事，
    為何被告不在案發當天之上揭訊問時即刻提出，以求受到有
    利於己之處分？況證人甲○○於警詢時亦未曾提到其有欠被
    告錢，更未提到被告當時係向其索討欠款等情，反而就警員
    詢問有無與被告有糾紛或仇隙時，僅提到被告與其弟謝岳
    沒錢時其還拿錢給他們加油跟吃飯等節（偵卷第19頁），此
    業經證人即警員丁○○於原審具結證述明確（原審卷第92頁
    ）。並參諸甲○○於97年2月13日晚上在臺北縣中和市民樂
    公園後方處賭場，曾貸放10萬元款項給賭場主人一節，業經
    證人甲○○在原審結證屬實（原審卷第15頁），足徵甲○○
    之財力甚為雄厚，始有辦法在賭場中放款予賭客或賭場主人
    ，則甲○○極有可能係從事在賭場中貸款予賭客以收取高額
    利息之人，衡情其焉有可能需要向被告借錢？被告只是一初
    出社會之年輕人，焉有可能有如此雄厚之財力得以貸款予在
    賭場中之金主？抑且，據被告於本院陳稱：甲○○係於案發
    前向伊借款，時間不記得了，沒有寫借據，沒有約定利息，
    也沒有約定何時還錢云云（本院卷第49頁正、反面），核與
    證人甲○○於原審證稱：伊在案發前3個月左右向被告借3萬
    元，利息每個月付3千元，約定借用半年云云（原審卷第44
    頁反面、45頁反面），就該3萬元借款究有無約定利息、還
    款時間等細節殊不相符。又證人甲○○固於偵查中改稱：伊
    在「賭場時」有向被告借3萬元（偵卷第73頁），惟在原審
    中則證稱：伊於「案發前3個月」左右在臺北縣中和市○○
    路○段475之2號住處向被告借得3萬元（原審卷第94頁反面）
    ，甲○○就何時地向被告借得3萬元之說法前後互有齟齬，
    並審酌上揭其與被告就借款細節說詞出入，顯見證人甲○○
    在偵、審中就曾向被告借款3萬元之詞，僅係為迴護被告而
    附和被告之詞，不足採信。被告上揭辯詞，亦僅係事後飾卸
    之詞，亦不足採。
  (三)被告辯稱其只是拉甲○○皮包一下，並未有搶奪之情云云。
    然甲○○當時左手勾著皮包，在案發前皮包把手並未斷裂，
    惟被告拉其皮包後，皮包把手就斷裂等情，業經證人甲○○
    在原審證述稽詳（原審卷第97頁），並有甲○○皮包把手斷
    裂之照片在卷可憑（偵卷第40頁），足見被告當時應係大力
    拉扯甲○○皮包，方會造成其皮包把手斷裂，故被告前開辯
    詞，顯與事實不符，亦不可取。
  (四)被告另辯稱其就甲○○之皮包並未得手云云。然被告如何於
    上開時地拉扯甲○○皮包，甲○○不甘受損即與被告拉扯並
    大喊搶劫，致其皮包把手因而斷裂之搶奪過程等情，業經證
    人甲○○在警詢與原審證述明確（偵卷第17至22頁、原審卷
    第94至97頁）。而甲○○皮包是在距離其被被告拉扯皮包處
    約10幾公尺處左右查獲一事，亦據證人於原審結證無訛（原
    審卷第96頁），足見被告確係搶奪甲○○皮包得手後立即逃
    逸，適有多名路人經過聽到告訴人高喊搶劫之聲音而欲合力
    圍捕正在逃逸之被告，被告驚慌下即在距離強盜甲○○處約
    10幾公尺處附近將皮包丟棄在地後繼續逃逸等情，堪以認定
    ，益徵被告確已搶取甲○○之皮包並達得手之狀況。且證人
    即據報到場逮捕被告之警員丙○○曾在逮捕被告之處附近看
    到甲○○皮包一節，亦據其在原審結證屬實（原審卷第90
    頁反面至91頁），益見被告確已搶奪甲○○皮包得手，該皮
    包始會在被告被逮捕之處附近查獲，故被告前開辯稱其並未
    取得皮包云云，即無可採。
  (五)至於被告辯稱並未踹甲○○云云。然因被告拉扯甲○○皮包
    之力量太大，甲○○為了護住皮包遂抱住被告之大腿，被告
    為掙脫即以腳踹甲○○身體，致甲○○左肩膀撞到地上而受
    有左肩拉傷之傷害等情，業經證人甲○○在警詢與原審證述
    明確（偵卷第17至22頁、原審卷第94至97頁）。而甲○○於
    同日即97年2月14日至誠泰醫院就診，其所受之傷係左肩拉
    傷疼痛壓痛之傷害等情，亦有卷附誠泰醫院97年2月14日所
    出具之診斷證明書可稽（偵卷第34頁）。況甲○○曾跟警方
    說其因被告之行為而受傷，故警方帶其去驗傷等情，亦經證
    人即警員丙○○與丁○○在原審結證綦詳（原審卷第91、93
    頁），堪認被告確有踹甲○○並致其受傷之行為。被告上揭
    辯解，實無足採。
  (六)被告於警詢、偵查初訊、原審聲羈庭時雖均陳稱：伊與賴泓
    志共謀搶奪，伊等共同搭乘計程車至甲○○住處前等待其返
    家，並計劃搶到的錢共同平分，當伊等看到甲○○返家時，
    伊跑上前行搶，因伊跑得比較前面，當行搶成功後伊與賴泓
    志便分開逃跑云云。惟證人甲○○自始均證稱：伊僅看到被
    告1個人搶奪伊皮包等語（偵卷第19、75頁），被告於原審
    則稱：當時警員問，伊就說伊與賴泓志在一起，警員就認為
    賴泓志也是共犯等語（原審卷第93頁反面），此外，復查無
    其他積極證據足認賴泓志在案發當時亦有在場，並參與本件
    搶奪行為，應認本件搶奪犯行僅係被告1人獨自為之，附此
    敘明。
  (七)被告雖聲請傳訊證人甲○○、林兆南、蔡麗雲、陳浩源、王
    士偉、吳信璋、陳鳳由、陳鳳煙，欲證明甲○○有在牌桌上
    向被告借錢一事，惟被告、辯護人業於98年5月26日撤回上
    揭證人之傳喚聲請（本院卷第38頁），且本院認定甲○○並
    無向被告借款一事，已如上述，故無傳訊上揭證人之必要，
    併此敘明。
  (八)綜上，被告上揭辯解，純係推諉卸責之詞，無足採信。本件
    事證明確，被告犯行洵堪認定，應依法論科。
二、核被告所為，係犯刑法第325條第1項之搶奪罪。檢察官起訴
    書漏未斟酌係甲○○先抱住被告大腿，被告為求掙脫方以腳
    踹甲○○身體1下，致甲○○左肩跌撞到地上受有左肩拉傷
    之傷害，被告僅係消極與甲○○扭動、掙脫、拉扯之短暫輕
    微肢體衝突，並非主動攻擊甲○○，其情節尚未達使甲○○
    不能抗拒或難以抗拒之程度，而認被告係犯刑法第328條第1
    項之強盜罪，尚有未洽，惟其基本事實同一，自應予審理，
    並變更其起訴法條。
三、原審因予以論罪科刑，固非無見。惟被告上開所為尚未達客
    觀上不能抗拒之程度，所為應認成立搶奪罪，已如前述，原
    審依刑法第328條第1項之強盜罪論處，並非允洽。被告上訴
    指摘原判決認事用法未當，洵非無據，原判決既有前開可議
    而無可維持，自應由本院將原判決撤銷改判。爰審酌被告正
    值青年，不思向上，竟搶奪告訴人財物，手段惡劣，且造成
    告訴人精神上之損害，對於社會秩序與治安亦造成危害，再
    被告犯後仍飾詞狡辯，毫無悔意，犯後態度不佳，惟告訴人
    之財物有及時取回，並未造成損害，及告訴人於本院表示願
    原諒被告（本院卷第50頁）等一切情狀，量處被告如主文所
    示之刑，以資懲儆。至於辯護人請求宣告緩刑乙節，然被告
    自始均否認犯行，無悔悟之意，且被告搶取告訴人財物，危
    害民眾財物安全，實不宜緩刑宣告，是辯護人所請，不能准
    許，併此敘明。
據上論斷，應依刑事訴訟法第369條第1項前段、第364條、第300
條、第299條第1項前段，刑法第325條第1項，判決如主文。
本案經檢察官謝英民到庭執行職務。
中    華    民    國    98    年    6     月    16    日
                  刑事第二庭審判長法  官  洪光燦
                                  法  官  李麗玲
                                  法  官  林恆吉
以上正本證明與原本無異。
如不服本判決，應於收受送達後十日內向本院提出上訴書狀，其
未敘述上訴之理由者並得於提起上訴後十日內向本院補提理由書
（均須按他造當事人之人數附繕本）。「切勿逕送上級法院」。
                                  書記官  陳盈璇
中    華    民    國    98    年    6     月    16    日
附錄：本案論罪科刑法條全文
中華民國刑法第325條第1項
（普通搶奪罪）
意圖為自己或第三人不法之所有，而搶奪他人之動產者，處6月
以上5年以下有期徒刑。


司法院資訊處製作；財團法人民間司法改革基金會備份。
